【裁判字號】    94,訴,846
【裁判日期】    950309
【裁判案由】    土地增值稅
【裁判全文】
臺北高等行政法院判決
                                     94年度訴字第00846號
                              .
原      告  恆國壁紙企業股份有限公司
代  表  人  甲○○
訴訟代理人  陸正康律師
被      告  臺北縣政府稅捐稽徵處
代  表  人  乙○○處長）住同.
訴訟代理人  丁○○
            丙○○
上列當事人間因土地增值稅事件，原告不服台北縣政府中華民國
94年案號：00000000號訴願決定，提起行政訴訟。本院判決如下
：
    主  文
訴願決定及原處分關於課徵土地增值稅金額超過新台幣壹仟柒佰
肆拾肆萬貳仟肆佰壹拾捌元部分撤銷。
被告應退還原告新台幣壹佰玖拾參元及自民國九十三年五月十二
日起至退還日止，按繳納稅款日郵政儲金匯業局之一年期定期存
款利率按日計算之利息。
原告其餘之訴駁回。
訴訟費用由原告負擔。
    事  實
一、事實概要：
    緣原告原單獨所有坐落土城市○○段768地號土地（下稱系
    徵土地，其前次移轉現值73年9月每平方公尺新臺幣2342.7
    元），分別於93年2月、3月各移轉持分萬分之1、萬分之1,
    000，共移轉持分萬分之1,001與陳銘熀（原告持分萬分之8,
    999）。陳君則於93年3月11日移轉其單獨所有坐落彰化市○
    ○○段中庄子小段32-48地號土地（下稱：彰化土地，其前
    次移轉現值59年8月每平方公尺95.3元）持分萬分之9,999與
    原告（陳君持分萬分之1）。前揭兩筆土地兩人共有後，隨
    即於93年4月19日向地政機關辦峻共有物分割登記，由原告
    取得系爭土地持分萬分之9,620，陳君則又取得彰化土地持
    分全部，以及系爭土地持分萬分之380。而系爭土地之土地
    登記謄本之前次移轉現值經地政機關地價改算，每平方公尺
    由73年9月2342.7元，至93年3月遽提高為26,796.2元，原地
    價已墊高10倍有餘。原告後於93年4月21日出賣系爭土地持
    分萬分之9,620與德照企業股份有限公司，並向被告機關申
    請核定土地增值稅，經被告機關依實質課稅原則以地價改算
    前即73年9月之前次移轉現值每平方公尺2342.7元計算土地
    漲價總數額，核課土地增值稅18,646,079元。又其中持分萬
    分之621（萬分之9,620減萬分之8,999）部分，於93年2、3
    月移轉時業已課徵土地增值稅，屬重複課稅1,203,468元予
    以扣除後，核定原告應納之土地增值稅額17,442,611元。原
    告不服主張應依土地謄本記載之前次移轉現值93年3月每平
    方公尺26796.2元計算，申請復查及加計利息依法退還溢徵
    之稅款，未獲變更，提起訴願遭決定駁回，遂提起本件行政
    訴訟。
二、兩造聲明：
    (一)原告聲明求為判決：1.訴願決定、原處分均撤銷。
                        2.被告應退還原告新台幣壹仟柒佰肆
                          拾肆萬貳仟陸佰壹拾壹元及自九十
                          三年五月十二日起至退還日止，按
                          繳納稅款日郵政儲金匯業局之一年
                          期定期存款利率按日計算之利息。
                        3.訴訟費用由被告負擔。
    (二)被告聲明求為判決：1.駁回原告之訴。
                        2.訴訟費用由原告負擔。
三、兩造之爭點：被告機關以地價改算前即73年9月之前次移轉
    現值每平方公尺2342.7元計算土地漲價總數額，核課土地增
    值稅額17,442,611元，是否適法？
    (一)原告主張之理由：
      1.按土地增值稅是於土地所有權移轉時，應按其土地漲價
        總數額徵收之，又土地漲價總數額之計算是於該土地所
        有權移轉時經核定之申報移轉現值中減除前次移轉現值
        後之餘額為漲價總數額，土地稅法第28條前段暨同法第
        31條第1項第1款所明定。查原告所有坐落土城市○○段
        768地號土地，於93年4月21日出售予訴外人德照企業股
        份有限公司，依移轉當時之土地謄本上載明：前次移轉
        現值為每平方公尺26,796.2元，公告現值為每平方公尺
        26,800元，是此次移轉，幾無漲價可言。詎被告竟引用
        該宗土地「再前次移轉現值」（即73年9月之現值每平
        方公尺2,342.7元）作為「前次移轉價格」，致漲價總
        數暴增，而違法超徵17,442,611元之土地增值稅，顯有
        違誤。
      2.被告於93年2月12日以北財稅字第09201500100號函說明
        一，載明「本案經簽報縣政府核可，對於1年內移轉未
        達宗地面積10分之1持分土地，以取得共有關係後，再
        辦理共有物分割登記改算原地價，而以懸殊之分割後原
        地價再次申報移轉時，認為蓄意規避稅捐行為，依實質
        課稅原則，以移轉土地之分割改算前之移轉現值為原地
        價計算飛漲數額，課徵土地增值稅」（原證3），而系
        爭土地既係於92年2、3月間分別移轉合計應有部分萬分
        之1001與訴外人陳銘坤，可見已逾被告為實質課稅之設
        限，卻猶以實質課稅原則處理本件，顯違誠信。
      3.再核於93年5月10日於立法院所舉辦之土地增值稅課徵
        疑議公聽會，其紀錄大綱三、「會議發言內容重點摘要
        」（原證4）載有：
        (1)財政部官員認為：依實質課稅原則，「有稅地與免稅
          地」共有物分割有逃漏稅之嫌，惟「有稅地與有稅地
          」之共有物分割，較無逃漏之嫌。
        (2)學者與業界反應：共有物分割之目的，雖在消滅共有
          關係，但法無明文限制共有人於創設共有後，不得再
          將所有權分割或單獨所有。又「避稅」與「逃漏稅」
          有別，應予區分，不可混為一談。
        (3)公聽會建議事項載明：追根究底係法令不完備橫向連
          繫不足所致。根本解決之道，仍應透過修法途逕。為
          維護交易安全，部分已因此而被核課繳納之稅款，應
          盡速退還。
      4.此外，學者王進祥發表於台北市地政士公會法令研習資
        料「從共有物分割談實務盲點與節稅、補稅爭議」一文
        第25頁中亦稱「按共有土地分割，係屬形成權，其共有
        關係之形成，法亦無明文限制，是以創設共有以後之法
        律行為或分割共有物，亦屬法律保留原則之一種。惟土
        地所有權人藉高原地價之土地（免稅地）與低原地價之
        土地（應稅地）予以共有土地分割時，確有造成稅賦減
        徵之虞。其問題係出在『原地價隨人、公告現值隨地』
        之改算地價原則，且參照平均地權條例施行細則第23條
        第1 項有關前次移轉現值之改算原則，係以分割後各宗
        土地與該土地分割前之地價數額相等為原則。是以，共
        有土地所有權分割之改算地價，應以總地價不變為原則
        ，此於應稅地與免稅地申辦共有物分割時，確有稅收流
        失之問題。」（原證5）。
      5.綜上產官學界的看法，應可歸納出共同結論在：「有稅
        地與有稅地」之共有物分割，應無逃漏之嫌，充其量可
        視為合法節稅。而「免稅地與有稅地」之共有物分割之
        漏稅嫌疑，宜以立法填補。其理由非在於「有稅地與有
        稅地」之共有物分割，在形成共有過程中，既均已依法
        繳納土地增值稅，則嗣後分割移轉時，如發生土地增值
        稅減免效果，應認係節稅，不能認係逃漏稅。反觀「免
        稅地與有稅地」之共有物分割，無論於形成共有關係或
        其後之分割移轉，土地所有人均無庸負擔任何土地增值
        稅，自逃漏之嫌。
      6.由於系爭土地與彰化土地均為有稅地，即為前揭「有稅
        地與有稅地」之共有物分割，而非屬「免稅地與有稅地
        」之共有物分割。是系爭土地與彰化土地在形成共有關
        係過程中，各土地所有人均已負擔應納之土地增值稅，
        甚至誠實申報高於當時現值之實際移轉現值，致繳納超
        過以現值申報計算所應繳之土地增值稅，其嗣後土地分
        割處分，縱使發生免徵土地增值稅之效果，不能認係逃
        漏，充其量可視為合法之節稅。被告機關即不能罔顧誠
        信、交易安全與法律安定原則，率以主觀上所認正當之
        實質課稅原則，核課本件土地增值稅。為此系爭土地增
        值稅計算基礎，應按土地移轉當時現值，與經依法改算
        地價後而為土地登記簿謄本所載之前次移轉價值為據，
        核算漲價總額與土地增值稅額，原告以此標準計算本件
        應納土地增值稅額為零，是就前按被告核定稅單所繳
        17,442,611請求退還並附加利息，應認有據。
      7.按「分別共有土地分割後，各人所取得之土地價值與其
        分割前應有部分價值相等者，免徵土地增值稅；其價值
        減少者，就其減少部分課徵土地增值稅。」土地稅法施
        行細則第42條第2項明定。被告既自承系爭土地經分割
        後而由原告取得應有部分萬分之9,620，與由案外人陳
        君所取得其餘應有部分之價值相較，其增減數額在公告
        現值一平方公尺單價以下，依財政部81年7月6日台財稅
        第810238739號函「准免由當事人提出共有物分割現值
        申報」等情，足見系爭共有物分割後，原告與案外人陳
        君所各自分得之土地應有部分價值並非「相等」，而有
        其「差異」。共有人各自取得之土地應有部分價值既非
        「相等」而有「差異」，縱使各該價值差異數額有限，
        基於行政手續簡便計，使共有人免申報土地增值稅，惟
        該共有物分割，仍具備「權利移轉」之本質，始符大法
        官會議釋字第173號解釋。準此，系爭共有物分割既不
        脫權利移轉本質，且經地政機關改算地價後認定原告所
        取得之系爭土地應有部分，其公告現值為每平方公尺
        26976.2元，何以不能作為爾後原告移轉該應有部分時
        之前次移轉現值？被告逕以再前次之73年9月申報現值
        每平方公尺2342.7元，作為原告爾後移轉系爭土地應有
        部分之前次移轉現值，於法洵為無據。
      8.查被告固以原告與案外人陳君，安排系爭土地及案外彰
        化市陳君所有土地，於短短3個月間經歷「移轉」、「
        取得」、「共有物分割」及「再移轉」之程序，顯係刻
        意創設土地共有之事實後，再辦理共有物分割登記，藉
        地政機關改算地價後其土地謄本登載之前次移轉現值墊
        高達其規避土地增值稅之目的，其違反租稅公平之原則
        云云。然按「租稅法的實質課稅原則」其主要作用，雖
        係為防範並導正「租稅規避」的不公平現象。惟原告與
        案外人陳君相互承購各該土地應有部分時，確均已依法
        繳納土地增值稅，並無規避或迴避租稅之形式與實質；
        陳君以高於當時公告現值13.6倍之移轉現值申報，在客
        觀上不僅無損於國庫稅收，反使國庫稅收超過法定下限
        ，焉能認定原告有「租稅規避」之實質。其次，原告因
        取得系爭土地共有關係，縱經分割，並為地政機關地價
        分算後，取得與當時公告現值約略相當之應有部分，此
        乃地價分算之結果，豈能以原告嗣後移轉該應有部分，
        遽謂原告有「租稅規避」之實質狀態。易言之，原告係
        於地價分算後始知價售該宗土地或可因省下土地增值稅
        開支而利於變賣，而買方亦因該宗土地總價因增值稅省
        下而生購買意願，是於短期內即完成買賣。被告以原告
        係為達到「租稅規避」之目的而刻意安排共有物分割，
        卻不察原告與案外人陳君在形成共有時，確已依法繳納
        土地增值稅，所繳數額甚至超過法定下限。是被告單憑
        原告在3個月間經歷「移轉」、「取得」、「共有物分
        割」及「再移轉」等手續，不僅難以遽認原告係為規避
        土地增值稅之繳納，且不足以認定被告就原告確有「租
        稅規避」之實質狀態乙節，已盡其舉證之責。
    (二)被告主張之理由：
      1.按「已規定地價之土地，於土地所有權移轉時，應按其
        土地漲價總數額徵收土地增值稅。」、「土地漲價總數
        額之計算，應自該土地所有權移轉或設定典權時，經核
        定之申報移轉現值中減除左列各項後之餘額，為漲價總
        數額：1、規定地價後，未經過移轉之土地，其原規定
        地價。規定地價後，曾經移轉之土地，其前次移轉現值
        。」、「本法第31條所稱土地漲價總數額，在原規定地
        價後曾經移轉之土地，於所有權移轉或設定典權時以其
        申報移轉現值超過前次移轉時申報之現值之數額為準。
        」分別為土地稅法第28條、第31條第1項及同法施行細
        則第47條所明定。
      2.再按「法律保留原則於租稅法上之意義，係指課稅須有
        法律之明文依據，是以，憲法第19條明文規定，人民僅
        依法律規定始負納稅義務，即所謂租稅法律主義；又其
        範圍，依司法院大法官會議釋字第217號解釋：『係指
        人民僅依法律所定之納稅主體、稅目、稅率、納稅方法
        及納稅期間等項而負納稅之義務』，故人民之行為如確
        已符合法律之課稅構成要件，本應依法課稅。惟因課稅
        對象的經濟活動複雜，難以法律加以完整規定，故為實
        現衡量個人之租稅負擔能力而課徵租稅之租稅公平主義
        ，並防止規避租稅而確保租稅之徵收，在租稅法之解釋
        及課稅構成要件之認定上，如發生法律形式、名義或外
        觀與真實之事實、實態或經濟負擔有所不同時，則租稅
        之課徵基礎，應著重於事實上存在之實質，此為租稅法
        學所通稱之實質課稅原則之意涵。次查依司法院大法官
        會議釋字第506號解釋理由書：『有關稅法之規定，主
        管機關得本於租稅法律主義之精神，依各該法律之立法
        目的，衡酌租稅經濟上之功能及實現課稅之公平原則，
        為必要之釋示，迭經本院釋字第420號及第438號等解釋
        闡示在案。』爰此，對於在經濟實質上已具備課稅構成
        要件者，雖行為人蓄意使外在之外觀或形式不具備課稅
        要件，仍宜對其課稅。」為財政部92年7月2日台財稅字
        第0920453519號函釋意旨。又按「涉及租稅事項之法律
        ，其解釋應本於租稅法律主義之精神，依各該法律之立
        法目的，衡酌經濟上之意義及實質課稅之公平原則為之
        。」司法院釋字第420號解釋可資參照。是稅法所重視
        者，應為足以表徵納稅能力之實質的經濟事實，而非其
        外觀之法律行為或形式上之登記事項，對實質上相同經
        濟活動所產生之相同經濟利益，應課以相同之租稅，始
        符合租稅法律主義所要求之公平及實質課稅原則。因此
        倘若在經濟面上實質已具備課徵土地增值稅要件之納稅
        義務人，竟違反法律實質及公平課稅之立法意旨，不當
        的利用法律上之形式或法律行為，蓄意製造外觀上或形
        式上存在之法律關係或法律狀態，規避或免除其應納之
        土地增值稅，為防止規避租稅並確保租稅公平，仍應以
        事實上存在之實質，就具體個案判斷其應課徵之土地增
        值稅，否則對於選擇正當行為而符合課稅構成要件之納
        稅義務人而言，將產生不公平之現象，合先敘明。
      3.經查原告原所有持分全之系爭土地與案外人陳銘熀原所
        有坐落彰化市○○○段中庄子小段32之48地號持分全之
        土地乙筆間，分別於93年2月及3月由本案原告各移轉本
        案系爭土地持分萬分之1及萬分之1,000共計持分萬分之
        1,001與案外人陳君，且於93年3月11日自陳君處取得坐
        落彰化市○○○段中庄子小段32之48地號土地萬分之9,
        999持分，又為使嗣後共有物分割取得土地價值相當則
        由陳君刻意以高於當時公告現值13.6倍之移轉現值申報
        ，再申請適用自用住宅用地稅率百分之10核課該筆土地
        增值稅；原告與陳君創設前揭2筆土地兩人共有之事實
        後，於93年4月19日辦理共有物分割，分割後由原告取
        得本案系爭土地持分萬分之9,620，陳君仍取得其原有
        之彰化市土地持分全，惟系爭土地經地價改算已由原每
        平方公尺2,342.7元調高為2萬6,796.2元，經改算結果
        其原地價墊高10倍以上，原告旋於93年4月21日將上開
        透過共有物分割方式取得之土地再移轉與第3人德照企
        業股份有限公司，並主張本次土地所有權之『再移轉』
        應依分割後之前次移轉現值核課土地增值稅，按若以分
        割後之前次移轉現值核課土地增值稅其稅額為零，與以
        分割前之前次移轉現值課徵土地增值稅稅額18,646,079
        元，其金額相差有18,646,079元之多。本案原告於短短
        3 個月內歷經『移轉』、『取得』、『共有物分割』及
        『再移轉』之程序，顯係刻意創設土地共有之事實後，
        再辦理共有物分割登記，藉地政機關改算地價後其土地
        謄本登載之前次移轉現值墊高達其規避土地增值稅之目
        的，其違反租稅公平之原則甚明。
      4.次查原告以共有物分割之方式取得系爭土地萬分之9,62
        0持分，其共有物分割增減數額在公告現值1平方公尺單
        價以下，依財政部81年7月6日台財稅第810238739號函
        「准免由當事人提出共有物分割現值申報」之規定，逕
        行向地政機關辦理共有物分割登記，則其並未辦理土地
        現值申報自明；又原告取得本案系爭土地萬分之9620持
        分，土地登記謄本登記原因為『共有物分割』，並非所
        有權移轉行為，又以免申報土地現值之方式取得，自亦
        無土地增值稅之課徵，亦即系爭土地73 年9月申報之移
        轉現值每平方公尺2342.7元與本案當期公告現值每平方
        公尺2萬6,800元間差額之土地自然漲價部份，僅於創設
        共有關係過程中就其中持分萬分之621 （萬分之9620減
        萬分之8999）部分為土地增值稅之繳納，其餘部分並未
        課徵土地增值稅，按「土地價值非因施以勞力資本而增
        加者，應由國家徵收土地增值稅，歸人民共享之。」、
        「為實施漲價歸公，土地所有權人於申報地價後之土地
        自然漲價，應依第36條規定徵收土地增值稅。」分別為
        中華民國憲法第143條及平均地權條例第35條所明定，
        則該土地之自然漲價部份，當應課徵土地增值稅。
      5.按依私法上契約自由原則，原告與案外人陳君間之土地
        安排移轉過程，法雖未禁止；而地政機關依平均地權條
        例施行細則第23條規定改算地價，亦無違反規定；惟有
        關土地增值稅課稅要件事實之認定，於土地向稅捐稽徵
        機關申報移轉後係屬稅捐稽徵機關之權責，自應由稅捐
        稽徵機關依據土地稅法之相關課稅規定、財政部相關釋
        令及租稅法學之原理原則為之，始為正辦，以達租稅公
        平之原則。本案系爭土地取得之原因與過程，核係經刻
        意安排以達其規避鉅額租稅之目的，顯然違反租稅經濟
        功能及租稅公平原則，業如前述，且原告先將系爭土地
        蓄意安排與案外土地創設共有事實，再藉辦理共有物分
        割，以墊高系爭應稅土地之前次移轉現值，並達到系爭
        土地再移轉時減輕鉅額土地增值稅之目的，顯與對共有
        物分割相關法令規定之目的是在鼓勵藉共有物分割以消
        滅土地共有之狀態，以利融通與增進經濟效益之目的，
        不相符合，原告雖蓄意安排使系爭土地外在之外觀或形
        式不具備課稅要件，然對於在經濟實質上已具備課稅構
        成要件者，仍宜對其課稅（前揭財政部92年7月2日台財
        稅字第0920453519號函釋意旨參照），是被告依實質課
        稅原則以系爭土地分割改算前即73年9月申報之移轉現
        值每平方公尺2,342.7元為前次移轉現值計算本次移轉
        系爭土地實質上漲價總數額，核課其土地增值稅1,864
        萬6,079元，並無不合；惟本案原告為創設土地共有之
        事實，於93年2、3月移轉部份持分與案外人陳君時業已
        課徵土地增值稅，其中持分萬分之621（萬分之9,620減
        萬分之8,999）部分，其重複課稅120萬3,468元部分應
        予扣除，故本案應納土地增值稅額為1,744萬2,611元。
        綜上，本處基於實質課稅原則及租稅公平原則，依據土
        地稅法第28條、第31條第1項及其施行細則第47條規定
        ，就系爭土地核定土地增值稅為17,442,611元，並無違
        誤且符合租稅公平之原則，應予維持。
      6.至於原告主張系爭土地既係於92年2、3月間分別移轉合
        計應有部分萬分之1,001予訴外人陳銘熀，可見已逾被
        告機關93年2月12日北稅財字第0920150100號函就實質
        課稅原則之適用所設之限制，卻猶以實質課稅原則處理
        本案，顯違誠信云云，按被告機關上開號函說明一所載
        「1年內移轉未達宗地面積1∕10持分土地」之要件，係
        為因應稽徵人力不足，就查核作業範圍之先後所為之規
        範，屬機關內部業務處理方式之次序性規範（行政程序
        法第159條規定參照），並非屬對稽徵機關實質課稅原
        則適用之限制，原告主張，顯有誤解，併予敘明。
      7.按已規定地價之土地分割時，分割後各宗土地之原規定
        地價或前次移轉申報現值、最近1次申報地價及當期公
        告土地現值之計算，其現行之計算方法係依內政部所頒
        訂『共有土地（所有權）分割改算地價原則』為之；該
        土地分割改算地價原則規定，係就土地分割時，其分割
        後土地之原規定地價（或前次移轉現值）、最近1次申
        報地價及當期公告土地現值如何分割改算所為之規定，
        其目的有將共有土地分割前多數前次移轉現值簡化為單
        一數據方便登錄在分割後之各宗土地登記簿之用意，惟
        稅法對此並未賦予稅捐減免之用意；故土地分割時，如
        原地價年月不同，應以物價指數調整為同一基期，再以
        該調整後之數額作為前次移轉現值登載於土地登記簿，
        並依平均地權條例施行細則第23條第2項規定通知稅捐
        稽徵機關。土地分割後調整之前次移轉現值之年月與其
        基期之調整有關，但與分割之日期並無關聯，其數額係
        按物價指數調整，亦與土地公告現值無關；與一般未經
        分割改算之土地移轉（如買賣、互易、贈與等）時重新
        登載之前次移轉現值，係以移轉當時之年月及納稅義務
        人向稅捐稽徵機關申報之土地現值即移轉現值（依規定
        只能大於或等於土地公告現值，不得小於土地公告現值
        ）為準，並不相同；其差異之原因在於土地分割只是將
        所有權之形態由共有變為單獨所有，即將應有部分變為
        特定部分，其權利價值仍由原共有土地之所有人繼續保
        有，縱使該土地在分割前已有漲價，因該漲價之利益對
        該等所有人而言，漲價利得尚未實現，核與土地稅法第
        31條所謂「土地所有權移轉」之定義，係指移轉後所有
        人已有所變動，原所有人已取得土地自然漲價之利益，
        故應予課徵土地增值稅之情形，並不相同，是乃規定共
        有土地分割後，各人所取得之土地價值與其分割前應有
        部分價值相等者，免徵土地增值稅（土地稅法施行細則
        第42條參照）；則土地共有人於土地分割後，將取得之
        土地再出售與第三人，稅捐稽徵機關不以分割時調整之
        前次移轉現值，而以分割前之前次移轉現值為計算土地
        漲價總數額之基準，核課土地增值稅，如此始足以反應
        該土地自然漲價之實際情形並實踐漲價歸公與公平課稅
        之精神，且核課之土地增值稅亦為土地所有人原即依法
        應有之負擔，與中華民國憲法第143條第3項及平均地權
        條例第35條規定：「土地價值非因施以勞力資本而增加
        者，應由國家徵收土地增值稅，歸人民共享之。」、「
        為實施漲價歸公，土地所有權人於申報地價後之土地自
        然漲價，應依第36條規定徵收土地增值稅。」完全相符
        ，並無違反實質課稅及公平課稅原則之精神，且亦符合
        土地稅法第31條第1項第1款之規定，是該土地之自然漲
        價部份，當應課徵土地增值稅無誤。
      8.本案被告以系爭土地分割改算前即73年9月申報之移轉
        現值每平方公尺2,342.7元為前次移轉現值計算本次移
        轉系爭土地實質上漲價總數額，而為土地增值稅補徵之
        核定，於法並無違誤；惟經重為審查，原處分就本案土
        地增值稅稅額之計算，係以原告移轉予案外人德照企業
        股份有限公司之系爭土地萬分之9,620持分全部，統按
        分割改算前之前次移轉申報現值為本案前次移轉現值計
        算實質上漲價總數額，核算土地增值稅稅額為18,646,0
        79元，再扣除原告於93年2、3月移轉時業已課徵土地增
        值稅之持分萬分之621（萬分之9,620減萬分之8,999）
        部分所重複課稅之1,203,468元，核定本案應補徵土地
        增值稅17,442,611元，並未審酌本案系爭土地性質上為
        應稅土地，原告於93年2、3月間所移轉之萬分之1,001
        持分業已依法繳納土地增值稅而為漲價利益之實現，故
        該萬分之1,001持分再移轉者，其前次移轉現值應為92
        年2、3月每平方公尺26,800元，從而本案系爭萬分之9,
        620持分之移轉，其土地增值稅之計算，其中萬分之8,9
        99持分部分，以申報移轉日期及移轉現值73年9月每平
        方公尺2,342.7元為本案前次移轉日期及前次移轉現值
        ，而持分萬分之621部分則以申報移轉日期及移轉現值
        93年3月每平方公尺26,800元為本案前次移轉日期及前
        次移轉現值，計算土地漲價總數額，核算結果，因系爭
        土地持分萬分之621部分無漲價利益，應核發免稅證明
        ，至於系爭土地持分萬分之8,999部分，經核算土地增
        值稅為17,442,418元，是本案移轉系爭萬分之9,620持
        分核計應補徵土地增值稅17,442,418元，從而本案原處
        分核定補徵土地增值稅17,442,611元應變更為17,442,4
        18元，溢徵193元部分請予以撤銷，其餘17,442,418元
        部分仍請駁回原告之訴。
    理  由
一、本件被告代表人原為郭豐鈐，訴訟中變更為乙○○，業據被
    告新任代表人提出承受訴訟狀聲明承受訴訟，核無不合，應
    予准許。
二、按「已規定地價之土地，於土地所有權移轉時，應按其土地
    漲價總數額徵收土地增值稅。」、「土地漲價總數額之計算
    ，應自該土地所有權移轉或設定典權時，經核定之申報移轉
    現值中減除左列各項後之餘額，為漲價總數額：1、規定地
    價後，未經過移轉之土地，其原規定地價。規定地價後，曾
    經移轉之土地，其前次移轉現值。」、「本法第31條所稱土
    地漲價總數額，在原規定地價後曾經移轉之土地，於所有權
    移轉或設定典權時以其申報移轉現值超過前次移轉時申報之
    現值之數額為準。」分別為土地稅法第28條、第31條第1項
    及同法施行細則第47條所明定。
三、本件原告於93年4月21日出賣系爭土地持分萬分之9,620與德
    照企業股份有限公司，並向被告機關申請核定土地增值稅，
    經被告機關依實質課稅原則以地價改算前即73年9月之前次
    移轉現值每平方公尺2342.7元計算土地漲價總數額，核課土
    地增值稅18,646,079元。又其中持分萬分之621（萬分之9,6
    20減萬分之8,999）部分，於93年2、3月移轉時業已課徵土
    地增值稅，屬重複課稅1,203,468元予以扣除後，核定原告
    應納之土地增值稅額17,442,611元；原告不服主張應依土地
    謄本記載之前次移轉現值93年3月每平方公尺26796.2元計算
    ，申請復查，未獲變更，提起訴願遭決定駁回，循序起訴意
    旨略以：原告所有系爭坐落土城市○○段768地號土地，於
    93年4月21日出售予訴外人德照企業股份有限公司，依移轉
    當時之土地謄本上載明：前次移轉現值為每平方公尺26,796
    .2 元，公告現值為每平方公尺26,800元，是此次移轉，幾
    無漲價可言，詎被告竟引用該宗土地「再前次移轉現值」（
    即73年9月之現值每平方公尺2,342.7元）作為「前次移轉價
    格」，致漲價總數暴增，而違法超徵17,442,611元之土地增
    值稅，顯有違誤；系爭土地既係於92年2 、3 月間分別移轉
    合計應有部分萬分之1001與訴外人陳銘熀，可見已逾被告為
    實質課稅之設限；又被告既自承系爭土地經分割後而由原告
    取得應有部分萬分之9,620 ，與由訴外人陳君所取得其餘應
    有部分之價值相較，其增減數額在公告現值一平方公尺單價
    以下，依財政部81年7 月6 日台財稅第810238739 號函「准
    免由當事人提出共有物分割現值申報」，足見系爭共有物分
    割後，原告與案外人陳君所各自分得之土地應有部分價值並
    非「相等」，而有其「差異」，惟該共有物分割，仍具備「
    權利移轉」之本質；再被告以原告係為達到「租稅規避」之
    目的而刻意安排共有物分割，卻不察原告與訴外人陳君在形
    成共有時，確已依法繳納土地增值稅，所繳數額甚至超過法
    定下限；是被告單憑原告在3 個月間經歷「移轉」、「取得
    」、「共有物分割」及「再移轉」等手續，不僅難以遽認原
    告係為規避土地增值稅之繳納，且不足以認定被告就原告確
    有「租稅規避」之實質狀態乙節，已盡其舉證之責；本件既
    經地政機關改算地價後認定原告所取得之系爭土地應有部分
    ，其公告現值為每平方公尺26976.2 元，何以不能作為爾後
    原告移轉該應有部分時之前次移轉現值？被告逕以再前次之
    73年9 月申報現值每平方公尺2342.7元，作為原告爾後移轉
    系爭土地應有部分之前次移轉現值，於法洵為無據云云。
四、查原告原單獨所有坐落土城市○○段768地號土地，其前次
    移轉現值73年9月每平方公尺2342.7元，分別於93年2月、3
    月各移轉持分萬分之1 、萬分之1,000 ，共移轉持分萬分之
    1,001 與陳銘熀（原告持分萬分之8,999）。 陳君則於93年
    3 月11日移轉其單獨所有坐落彰化市○○○段中庄子小段
    32-4 8地號土地（其前次移轉現值59年8 月每平方公尺95.3
    元）持分萬分之9,999 與原告（陳君持分萬分之1）。前 揭
    兩筆土地兩人共有後，隨即於93年4 月19日向地政機關辦峻
    共有物分割登記，由原告取得系爭土地持分萬分之9,620 ，
    陳君則又取得彰化土地持分全部，以及系爭土地持分萬分之
    380 ，而系爭土地之土地登記謄本之前次移轉現值經地政機
    關地價改算，每平方公尺由73年9 月2342.7元，至93年3 月
    遽提高為26,796.2元，原告後於93年4 月21日出賣系爭土地
    持分萬分之9,620 與德照企業股份有限公司，經被告機關核
    定原告應納之土地增值稅額為17,442,611元，原告並於93年
    5 月11日繳納各情，有台北縣板橋地政事務所與彰化縣彰化
    地政事務所土地登記電子謄本、台北縣板橋地政事務所共有
    物分割地價改算表、地價改算通知書、土地增值稅申報書、
    土地增值稅繳款書等附本院卷及原處分卷可稽，自堪認定。
    是被告以系爭土地73年9 月申報之移轉現值每平方公尺2342
    .7元為前次移轉現值，據以計算本次移轉系爭土地實質上漲
    價總數額，而為土地增值稅補徵之核定，並無不合。
五、原告雖以前情據為爭執，惟查：
（一）按「涉及租稅事項之法律，其解釋應本於租稅法律主義之
      精神，依各該法律之立法目的，衡酌經濟上之意義及實質
      課稅之公平原則為之。」有司法院釋字第420號解釋可資
      參照。是稅法所重視者，應為足以表徵納稅能力之實質的
      經濟事實，而非其外觀之法律行為或形式上之登記事項，
      對實質上相同經濟活動所產生之相同經濟利益，應課以相
      同之租稅，始符合租稅法律主義所要求之公平及實質課稅
      原則。因此倘若在經濟面上實質已具備課徵土地增值稅要
      件之納稅義務人，竟違反法律實質及公平課稅之立法意旨
      ，不當的利用法律上之形式或法律行為，蓄意製造外觀上
      或形式上存在之法律關係或法律狀態，規避或免除其應納
      之土地增值稅，為防止規避租稅並確保租稅公平，仍應以
      事實上存在之實質，就具體個案判斷其應課徵之土地增值
      稅，否則對於選擇正當行為而符合課稅構成要件之納稅義
      務人而言，將產生不公平之現象。
（二）基於私法上契約自由原則，原告與訴外人陳君間之土地移
      轉過程，法雖未禁止；而地政機關依平均地權條例施行細
      則第23條規定改算地價，亦無違反規定；惟有關土地增值
      稅課稅要件事實之認定，於土地向稅捐稽徵機關申報移轉
      後係屬稅捐稽徵機關之權責，自應由稅捐稽徵機關依法辦
      理稽徵，以達租稅公平之原則。本件原告原所有持分全部
      之系爭土地與訴外人陳銘熀原所有坐落彰化市○○○段中
      庄子小段32之48地號持分全部之土地，分別於93年2 月及
      3 月由原告各移轉系爭土地持分萬分之1 及萬分之1,000
      共計持分萬分之1,001 與陳君，且於93年3 月11日自陳君
      處取得坐落彰化市○○○段中庄子小段32之48地號土地萬
      分之9, 999持分，又為使嗣後共有物分割取得土地價值相
      當，則由陳君以高於當時公告現值13.6倍之移轉現值申報
      ，再申請適用自用住宅用地稅率百分之10核課該筆土地增
      值稅；原告與陳君創設前揭2 筆土地兩人共有之事實後，
      於93年4 月19日辦理共有物分割，分割後由原告取得系爭
      土地持分萬分之9,620 ，陳君仍取得其原有之彰化市土地
      持分全部；惟系爭土地經地價改算已由原每平方公尺
      2,342.7 元調高為2 萬6,796.2 元，經改算結果其原地價
      墊高10倍以上，原告旋於93年4 月21日將上開透過共有物
      分割方式取得之土地再移轉與第3 人德照企業股份有限公
      司，並主張本次土地所有權之『再移轉』應依分割後之前
      次移轉現值核課土地增值稅；按若以分割後之前次移轉現
      值核課土地增值稅其稅額為零，與以分割前之前次移轉現
      值課徵土地增值稅稅額18,646,079元，其金額相差高達
      18,646,079元之多。本案原告於短短3 個月內歷經『移轉
      』、『取得』、『共有物分割』及『再移轉』之程序，創
      設土地共有之事實後，再辦理共有物分割登記，並藉地政
      機關改算地價後其土地謄本登載之前次移轉現值墊高，達
      其規避土地增值稅之目的，其違反租稅公平之原則甚明。
（三）按「土地價值非因施以勞力資本而增加者，應由國家徵收
      土地增值稅，歸人民共享之。」、「為實施漲價歸公，土
      地所有權人於申報地價後之土地自然漲價，應依第36條規
      定徵收土地增值稅。」分別為中華民國憲法第143條及平
      均地權條例第35條所明定，則該土地之自然漲價部份，當
      應課徵土地增值稅。查原告以共有物分割之方式取得系爭
      土地萬分之9,620持分，其共有物分割增減數額在公告現
      值1平方公尺單價以下，依財政部81年7月6日台財稅第
      810238739號函「准免由當事人提出共有物分割現值申報
      」之規定，逕行向地政機關辦理共有物分割登記，則其並
      未辦理土地現值申報自明；又原告取得系爭土地萬分之96
      20持分，土地登記謄本登記原因為『共有物分割』，並非
      所有權移轉行為，又以免申報土地現值之方式取得，自亦
      無土地增值稅之課徵；亦即系爭土地73年9月申報之移轉
      現值每平方公尺2342.7元與本件當期公告現值每平方公尺
      2萬6,800元間差額之土地自然漲價部份，僅於創設共有關
      係過程中就其中持分萬分之621（萬分之9620減萬分之899
      9）部分為土地增值稅之繳納，「其餘部分」並「未課徵
      」土地增值稅；則該其餘部份之自然漲價，既未曾課徵土
      地增值稅，原告嗣後再將之移轉所有權予第三人，自應對
      之課徵土地增值稅，原告主張本件既經地政機關改算地價
      後認定原告所取得之系爭土地應有部分，其公告現值為每
      平方公尺26976.2元，自應以之作為而後原告移轉該應有
      部分時之前次移轉現值云云，容非可採。
（四）又「土地所有權移轉，其移轉現值超過原規定地價或前次
      移轉時申報之現值，應就其超過總數額依第36條第2項之
      規定扣減後，徵收土地增值稅。前項所稱原規定地價，係
      指中華民國53年規定之地價；其在中華民國53年以前已依
      土地法規定辦理規定地價及在中華民國53年以後舉辦規定
      地價之土地，均以其第1次規定之地價為原規定地價。所
      稱前次移轉時申報之現值，於因繼承取得之土地再行移轉
      者，係指繼承開始時該土地之公告土地現值。」為平均地
      權條例第38條所明定；再參照首揭土地稅法第31條及其施
      行細則第47條規定；足見「原規定地價前次移轉現值」與
      「前次移轉時申報之現值」二者不同；地政機關合併改算
      後之「原規定地價或前次移轉現值」係提供稽徵機關留供
      釐正土地卡資料之參考，並非計算土地漲價總數額之依據
      （最高行政法院94年判字第909號判決意旨參照）。原告
      主張本件既經地政機關改算地價後認定原告所取得之系爭
      土地應有部分，其公告現值為每平方公尺26976.2元，即
      應以之作為爾後原告移轉該應有部分時之前次移轉現值云
      云，尚難採據。
（五）至原告主張系爭土地既係於92年2、3月間分別移轉合計應
      有部分萬分之1,001予訴外人陳銘熀，可見已逾被告機關
      93年2月12日北稅財字第0920150100號函就實質課稅原則
      之適用所設之限制，卻猶以實質課稅原則處理本案，顯違
      誠信云云；查被告機關上開號函說明一所載「1年內移轉
      未達宗地面積1∕10持分土地」之要件，係為因應稽徵人
      力不足，就查核作業範圍之先後所為之規範，屬機關內部
      業務處理方式之次序性規範（行政程序法第159條規定參
      照），並非屬對稽徵機關實質課稅原則適用之限制，原告
      主張，顯有誤解。
（六）末查原處分就本件土地增值稅稅額之計算，係以原告移轉
      予訴外人德照企業股份有限公司之系爭土地萬分之9,620
      持分全部，統按分割改算前之前次移轉申報現值為本案前
      次移轉現值計算實質上漲價總數額，核算土地增值稅稅額
      為18,646,079元，再扣除原告於93年2 、3 月移轉時業已
      課徵土地增值稅之持分萬分之621 （萬分之9,620 減萬分
      之8, 999）部分所重複課稅之1,203,468 元，核定本案應
      補徵土地增值稅17,442,611元，並未審酌系爭土地性質上
      為應稅土地，原告於93年2 、3 月間所移轉之萬分之
      1,001 持分，業已依法繳納土地增值稅而為漲價利益之實
      現，故該萬分之1,001 持分再移轉者，其前次移轉現值應
      為92年2 、3 月每平方公尺26,800元。從而，系爭萬分之
      9,620 持分之移轉，其土地增值稅之計算，其中萬分之
      8,999 持分部分，以申報移轉日期及移轉現值73年9 月每
      平方公尺2,342.7 元為本案前次移轉日期及前次移轉現值
      ，而持分萬分之62 1部分則以申報移轉日期及移轉現值93
      年3 月每平方公尺26, 800 元為本案前次移轉日期及前次
      移轉現值，計算土地漲價總數額，核算結果，因系爭土地
      持分萬分之621 部分無漲價利益，應核發免稅證明，至於
      系爭土地持分萬分之8,999 部分，經核算土地增值稅為
      17,442,418元。原核定補徵土地增值稅金額17,442,611元
      ，尚有誤計，被告亦自承原核定金額，確屬核算錯誤，應
      予變更為17,442,418元。是被告機關課徵系爭土地增值稅
      於該17,442,418元之數額內，經核並無違誤，復查及訴願
      決定就該部份遞予維持，亦無不合，原告就此部分起訴意
      旨，請求撤銷，為無理由，應予駁回；至於溢徵193 元（
      即原課徵金額17,442,61 1 元減去正確應課徵金額
      17,442,418元）部份，尚有未洽，自應將訴願決定及原處
      分關於該溢徵部份予以撤銷，以資適法。
六、復按「納稅義務人對於因適用法令錯誤或計算錯誤溢繳之稅
    款，得自繳納之日起5年內提出具體證明，申請退還；逾期
    未申請者，不得再行申請。」稅捐稽徵法第28條規定甚明。
    又同法第38條第1項規定：「納稅義務人對稅捐稽徵機關之
    復查決定如有不服，得依法提起訴願及行政訴訟。經依復查
    、訴願或行政訴訟等程序終結決定或判決，應退還稅款者，
    稅捐稽徵機關應於復查決定，或接到訴願決定書，或行政法
    院判決書正本後十日內退回；並自納稅義務人繳納該項稅款
    之日起，至填發收入退還書或國庫支票之日止，按退稅額，
    依繳納稅款之日郵政儲金匯業局之一年期定期存款利率，按
    日加計利息，一併退還。」本件被告原核定補徵土地增值稅
    金額17,442,611元，既屬核算錯誤，則就溢徵之193元部份
    ，原告請求退還並自93年5月12日起至退還日止，按繳納稅
    款日郵政儲金匯業局之一年期定期存款利率按日計算之利息
    ，尚屬有據，應予准許；至其餘應課徵之土地增值稅17,442
    ,418 元，原告請求被告應加計利息退還該部份金額，為無
    理由，應予駁回。
據上論結，本件原告之訴為部分有理由，部分無理由，爰依行政
訴訟法第104條，民事訴訟法第79條，判決如主文。
中    華    民    國    95    年    3     月    9    日
                  第六庭審判長法  官   林樹埔
                              法  官   曹瑞卿
                              法  官   許瑞助
上為正本係照原本作成。
如不服本判決，應於送達後20日內，向本院提出上訴狀並表明上
訴理由，如於本判決宣示後送達前提起上訴者，應於判決送達後
20日內補提上訴理由書（須按他造人數附繕本）。
中    華    民    國    95    年    3     月    9    日
                              書記官   吳芳靜


司法院資訊處製作；財團法人民間司法改革基金會備份。
